【裁判字號】    92,易,172
【裁判日期】    920430
【裁判案由】    竊盜
【裁判全文】
臺灣新竹地方法院刑事判決                          九十二年度易字第一七二號
    公  訴  人  臺灣新竹地方法院檢察署檢察官
    被      告  乙○○
右列被告因侵占案件，經檢察官提起公訴（九十二年度偵字第四六六號），本院判決
如左︰
    主  文
乙○○意圖為自己不法之所有，而侵占遺失物，處罰金肆仟元，如易服勞役，以佰
元折算壹日。
    事  實
一、乙○○前因竊盜案件，經本院判處罰金三千元確定，於民國八十九年十月十八日
    繳清罰金執行完畢（未構成累犯），猶不知悔改，於九十一年十一月七日，在其
    工作之場所新竹縣竹北市○○○路八九號五樓之「卡氏汽車美容廠」內，負責清
    掃客人某一車號不詳之黑色自小客車時，在該自小客車內之腳踏墊上拾獲同事甲
    ○○所遺失之摩扥羅拉廠牌Ｖ六０型號行動電話乙具（序號為00000000
    0000000），竟一時貪心，意圖為自己不法之所有而侵占入己，且在丟棄
    其內之ＳＩＭ卡後，於同年十一月十八日（起訴書誤載為十一月八日）持往新竹
    縣竹北市○○路之「寶安當鋪」典當新台幣（下同）四千元，所得則花用一空，
    嗣經警循線查獲。
二、案經新竹縣警察局移送台灣新竹地方法院檢察署檢察官偵查起訴。
    理  由
一、訊據被告乙○○對於右揭事實坦承不諱，核與證人甲○○指述情節相符，並有贓
    證物品認領保管收據、當票影本各一紙附卷可稽，被告前開自白，堪信與事實相
    符。公訴意旨雖認被告係於右揭時地，從員工置物櫃內竊取證人甲○○上述行動
    電話，然被告堅稱係從負責清掃之客人黑色自小客車內腳踏墊上拾得，當時證人
    甲○○剛到職，舉凡客人車輛內外之吸塵、上蠟、洗車等清潔美容工作都要幫忙
    ，其拾獲上述行動電話時，並不知道是同事甲○○所有。經查，證人甲○○於偵
    訊中雖推測：「我應該是放在員工置物櫃內，因為不能上鎖才會被拿走」，然同
    時亦表示係於上班的「卡氏汽車美容廠」內遺失（均見九十二年度偵字第四六六
    號卷第十三頁），則究竟上述行動電話係遺失或遭竊，實有究明之必要。經本院
    再次傳訊，證人甲○○就經過情形結證稱：其不知道到底是放在哪裡不見的，也
    忘了最後是放在哪裡，有時候行動電話會放在口袋或掛在腰際，當時其在「卡氏
    汽車美容廠」幫忙作汽車內裝、吸塵、車椅上蠟等工作，有可能行動電話是在作
    車子內裝時掉在客人的車內，被告因而在客人車內拾獲等語（見本院九十二年四
    月二十一日審理筆錄）。由證人甲○○此揭證述可知，其並未見聞被告行竊，亦
    無法確定上述行動電話最後是在員工置物櫃內遭竊，而工作時遺失在客人車輛內
    之可能性實不能排除，另參酌被告當時與證人甲○○係同事，為渠等陳明在卷，
    則被告從事客人車內之美容清潔工作時，確有可能拾得證人甲○○所遺失之行動
    電話，加以查無其他積極證據足資佐證上述行動電話為被告所竊，本諸「認定不
    利於被告之事實，須依積極證據，茍積極證據不足為不利於被告事實之認定時，
    即應為有利於被告之認定」之判例意旨及「罪證有疑，利於被告」之原則，尚以
    被告前開供述為可採，堪信被告係於右揭時地拾得證人甲○○遺失之上述行動電
    話，但因一時貪念而侵占入己。本案罪證已明，被告犯行洵堪認定，應予依法論
    罪科刑。
二、按「刑事訴訟法第三百條所謂變更起訴法條，係指在不擴張及減縮單一法益及同
    一被害客體之原訴之原則下，法院得就有罪判決，於不妨害基本社會事實之範圍
    內，得自由認定事實，變更檢察官所引應適用之法條而言。例如竊盜、侵占、詐
    欺取財三罪，其基本社會事實同為意圖為自己或第三人不法之所有，以和平手段
    取得他人之財物，侵害他人之財產法益。因之，檢察官如係以上述三種罪名中之
    任一罪名起訴，法院依其調查證據審理結果，就被告侵害單一法益之同一被害客
    體（即事實同一），如認被告犯罪手段有異於起訴書所認定者（例如起訴書認定
    被告係施用詐術取得系爭財物，法院認定係以竊取方法而取得系爭財物），即得
    變更起訴法條之罪名為其餘兩罪中之另一罪名是」，最高法院八十一年度台非字
    第四二三號判決可供參照。次按「刑事訴訟法第三百條所定科刑之判決，得就起
    訴之犯罪事實，變更檢察官所引應適用之法條，係指法院於不妨害事實同一之範
    圍內，得自由認定事實適用法律而言。而事實是否同一，應視檢察官請求確定其
    具有侵害性之基本社會事實是否同一而定，並以犯罪構成要件有無罪質上之共通
    性為具體判斷之標準。查本件檢察官對被告以竊盜罪提起公訴，而原判決變更檢
    察官起訴之法條，改判論處業務上侵占罪刑，核其變更法條前後兩罪之侵害財產
    法益、侵害之時、地及被害主體，均無差異，抑且其具有『意圖為自己不法之所
    有』之主觀犯意及侵害『他人之物』為犯罪客體之構成要件，並有罪質上之共通
    性，尚未逾越檢察官請求確定具有侵害性基本社會事實同一性之範圍」，最高法
    院亦著有八十八年度台非字第三五０號判決可資參酌。
三、核被告乙○○所為，係犯刑法第三百三十七條之侵占遺失物罪。公訴人認被告係
    犯刑法第三百二十條第一項之竊盜罪，尚有未洽，且揆之前開說明，本院認定被
    告侵害之財產法益、侵害之時、地及被害主體，與公訴人所認均無差異，抑且被
    告所為具有「意圖為自己不法之所有」之主觀犯意及侵害「他人之物」為犯罪客
    體之構成要件，亦有罪質上之共通性，並未逾越公訴人起訴基本社會事實同一性
    之範圍，應予變更起訴法條。爰審酌被告素行不佳，拾獲遺失物，竟未交由警方
    或主管處理而加以侵占，惟犯後坦承犯行，態度良好，且證人甲○○業已當庭表
    示原諒被告，所生危害尚非嚴重等一切情狀，量處如主文所示之刑，並諭知易服
    勞役之折算標準。
據上論斷，依刑事訴訟法第二百九十九條第一項前段、第三百條，刑法第三百三十七
條、第四十二條第二項，罰金罰鍰提高標準條例第一條前段、第二條，判決如主文。
本案經檢察官邱朝智到庭執行職務。
中      華      民      國    九十二    年      四      月     三十     日
                                    台灣新竹地方法院刑事第一庭
                                        法  官  李珮瑜
右正本證明與原本無異。
如不服本判決，應於判決送達後十日內向本院提出上訴狀（附繕本），上訴於臺灣高
等法院。
                                        書記官  龔紀亞
中      華      民      國    九十二    年      四      月     三十     日
附錄本案論罪科刑法條全文：
刑法第三百三十七條
意圖為自己或第三人不法之所有，而侵占遺失物、漂流物或其他離本人所持有之物者
，處五百元以下罰金。


司法院資訊處製作；財團法人民間司法改革基金會備份。
